【裁判字號】    97,簡上,167
【裁判日期】    980916
【裁判案由】    給付票款
【裁判全文】
臺灣彰化地方法院民事判決  97年度簡上字第167號
上  訴  人  丙○○
訴訟代理人  徐文宗律師
複代理人    林雅儒律師
複代理人    乙○○
被上訴人    丁○○
            戊○○
共      同
訴訟代理人  張崇哲律師
複 代 理人  甲○○
複 代 理人  己○○
複 代 理人  楊佳律師
複 代 理人  張仕融律師
上列當事人間請求給付票款事件，上訴人對於民國97年10月8日
本院彰化簡易庭97年度彰簡字第468號第一審判決提起上訴，本
院於民國98年9月2日言詞辯論終結，判決如下：
    主      文
原判決廢棄。
被上訴人等應連帶給付上訴人新台幣參拾陸萬參仟柒佰元，及自
民國九十七年五月八日起至清償日止，按年息百分之六計算之利
息。
第一、二審訴訟費用新台幣玖仟玖佰貳拾伍元由被上訴人等連帶
負擔。
    事實及理由
一、上訴人起訴主張：上訴人持有被上訴人丁○○簽發、被上訴
    人戊○○背書之發票日民國（下同）97年5月1日、付款人鹿
    港信用合作社頂番分社、票號CA0000000號、面額新台幣（
    下同）363,700元支票1張（下稱系爭支票），於97年5月8日
    為付款之提示，竟因存款不足及拒絕往來而遭退票。查被上
    訴人係以上訴人所出租坐落彰化縣彰化市○○○段62、62之
    1 、62之3、62之4地號土地（下稱系爭土地）係工業區，不
    能合法作為商業使用，構成給付不能為由拒絕給付票款，惟
    依都市計畫法台灣省施行細則第18條規定，乙種工業區建築
    物及土地之使用依法律規定仍得為一般商業設施之使用，本
    件僅因地方政府之下級法規送審議會期間，暫停受理辦理乙
    種工業區作為一般商業設施使用之申請，非謂現時無法申請
    乙種工業區辦理作為一般商業使用，即有自始給付不能之情
    形，被上訴人能否取得營業登記非取決於締約當時地方政府
    關於營業登記之作業，而係待被上訴人於租賃土地後，依
    法申請建築執照，並興建完成建物，依法取得使用執照
    ，再依前揭都市計畫法台灣省施行細則規定辦理變更使用
    ，最後始有申請營業登記問題，故被上訴人在完成前述
    至步驟前，根本無法預知是否得取得營業登記，換言之，
    是否有確不能取得營業登記情形，應取決嗣後彰化縣政府是
    否仍有不予受理申請情形，尤其本件係因地方議會審議而「
    暫停受理」申請，其情形亦可能於其後被上訴人完成至
    步驟前即除去，故非可以現時暫停受理辦理申請/變更登記
    ，即謂有自始給付不能情形。鈞院97年度彰簡字第 112號給
    付票款另案訴訟，就系爭土地是否可作商業用途（經營餐廳
    ）使用向彰化縣政府函詢，經彰化縣政府97年4月7日府建城
    字第0970069340號函覆說明：「依據都市計畫法台灣省施行
    細則第18條規定，乙種工業區建築物及土地之使用係採『負
    面列舉』，依第 1項但書規定一般商業設施，不在此限，查
    又依同條第2項第4款、一般商業設施：第 (一)目規定：『
    一般零售業、一般服務業及餐飲業：其使用土地總面積不得
    超過該工業區總面積百分之10。』，再依同條第3項規定『.
    .. 第4款設施之申請，縣（市）政府於辦理審查時，得依據
    地方實際情況，對於各目之使用細目、使用面積、使用條件
    及有關管理維護事項做必要之規定，其使用土地總面積，並
    不得超過該工業區總面積百分之50。』」，可知土地使用分
    區乙種工業區土地，仍得為一般商業設施之使用，其中一般
    商業設施亦包含餐飲業無疑，既可為餐飲業使用，則無被告
    所謂不能合法作為商業使用開設餐廳情形，而無民法第 246
    條第 1項之適用。且系爭土地使用分區為何，係公開之資訊
    ，倘如被上訴人所稱其承租系爭土地係為經營餐廳使用，則
    衡諸常情，被上訴人於承租前自能查詢系爭土地之土地使用
    分區為何，尤其被上訴人戊○○曾任六屆彰化縣議員，亦擔
    任彰化縣議會機要秘書之要職，其對關於乙種工業區申請作
    為一般商業使用之地方法規正於地方議會審議中，並自96年
    即暫停受理申請情形，自知甚明，故被上訴人仍依建築師建
    議，委由黃啟明建築師進行規劃設計、繪制建築圖說，擬以
    興建廠房的方式，向彰化縣政府申請興建廠房之建造執照，
    興建廠房完工後，再申請廠房之使用執照，嗣後再作為經營
    餐廳使用，是該建築圖說即係以乙種工業區興建廠房方式繪
    製，此為被上訴人於鈞院97年度訴字第265號另案訴訟所自
    承，故被上訴人所辯係事後反悔不欲承租之詞。爰依票據之
    法律關係，請求被上訴人連帶給付上開票款及遲延利息。並
    於本院補充陳述：
  (一)被上訴人二人主張系爭租賃契約有自始客觀給付不能之情事
    ，應屬無效，並依票據法第13條原因關係為抗辯，拒絕給付
    上訴人票款，實非可採，詳述如下：
  1.被上訴人丁○○援引票據法第13條主張原因關係抗辯拒絕給
    付票款，實屬無理由，詳如下：
  (1)按「支票乃文義證券及無因證券，證券上之權利義務悉依證
    券上所載文句而決定其效力，從而支票上權利，依支票文義
    而發生，與其基礎之原因關係各自獨立，支票上權利之行使
    不以其原因關係存在為前提，故其原因關係不存在或無效時
    ，執票人仍得依支票文義行使其權利。」（最高法院49年度
    台上字第334號判例要旨參照）。
  (2)系爭支票係由被上訴人丁○○所開立，是依票據法第 126條
    規定，被上訴人丁○○應照支票文義擔保支票之支付，而參
    諸前揭最高法院判例要旨，上訴人對於被上訴人丁○○行使
    支票權利，不以原因關係存在為前提，是上訴人本於票據之
    法律關係請求被上訴人丁○○給付票款，即無不合。
  (3)系爭支票係由被上訴人丁○○開立予被上訴人戊○○，上訴
    人再自被上訴人戊○○處背書受讓而來，是被上訴人丁○○
    與上訴人間並非直接前後手關係，被上訴人丁○○援引票據
    法第13條抗辯拒絕給付票款云云，自無理由，原審未予詳查
    ，認被上訴人丁○○得執此拒絕給付票款，其適用法律顯有
    違誤。
  2.被上訴人戊○○援引票據法第13條原因關係抗辯，主張系爭
    租賃契約有自始客觀給付不能而無效之情事，拒絕給付上訴
    人票款，亦無理由，詳述如下：
  (1)被上訴人戊○○援引票據法第13條原因關係抗辯拒絕給付理
    由略以：系爭支票係被上訴人戊○○依系爭租賃契約第 3條
    約定為給付第 1年租金，而交付上訴人，惟上訴人與訴外人
    黃旭瑞所欲出租予被上訴人戊○○之系爭四筆土地，均屬乙
    種工業區用地，而彰化縣政府為辦理乙種工業區設置一般商
    業設施之審查，所頒訂之「彰化縣都市計劃甲及乙種工業區
    申請設置公共服務設施與公用事業設施暨一般商業設施總量
    管制作業要點」，經彰化縣政府公告自96年1月2日起「暫停
    受理」，是現今既無法申請作為餐廳使用，則上訴人顯然無
    法提供合於約定使用之租賃物予被上訴人戊○○，則系爭租
    賃契約即有自始客觀不能給付之情事，依法應屬無效，是系
    爭租賃契約既屬無效，則被上訴人戊○○即無給付票款之義
    務云云。
  (2)惟按「民法第246條第1項前段規定以不能之給付為契約標的
    者，其契約無效。該項所稱之『不能之給付』者，係指自始
    客觀不能而言，亦即依社會通常觀念，債務人應為之給付，
    不能依債務本旨實現之意。如僅係主觀、暫時之不能給付，
    自難謂其契約為無效。」（最高法院87年度台上字第281號
    判決意旨參照）。
  (3)原審判決及被上訴人主張系爭租賃土地於上訴人及訴外人黃
    旭瑞與被上訴人戊○○簽訂租賃契約時，已存在法律上限制
    ，而無法符合契約之使用目的即供經營餐廳使用，自應認上
    訴人及訴外人黃旭瑞不能依契約之債務本旨為給付，而屬自
    始客觀給付不能，故系爭租賃契約應屬無效云云，惟查，彰
    化縣政府為辦理乙種工業區設置一般商業設施之審查，所頒
    訂之「彰化縣都市計劃甲及乙種工業區申請設置公共服務設
    施與公用事業設施暨一般商業設施總量管制作業要點」，固
    經彰化縣政府公告自96年1月2日起「暫停受理」，惟此行政
    規則僅係暫時停止受理申請，並非限制系爭土地不得作為一
    般商業設施（餐飲業）使用，是參諸前揭最高法院判決意旨
    ，自難認系爭契約為無效，是原審判決及被上訴人等以系爭
    租賃土地現今暫時無法申請設置一般商業設施供經營餐飲業
    使用，即認系爭租賃契約屬自始客觀給付不能，依民法第24
    6條第1項應為無效，並執此拒絕給付票款云云，即非可採，
    此並經兩造間與本案紛爭事實相同之另案繫屬於台灣高等法
    院台中分院97年度上易字第 331號請求返還支票事件民事確
    定判決所肯認，是被上訴人戊○○主張系爭租賃契約有自始
    客觀不能之情事，應屬無效拒絕付款云云，即非可採。
  (4)兩造間另案前繫屬於  鈞院97年度彰簡字第 112號給付票款
    案件，前就系爭租賃土地可否做商業用途（經營餐廳）使用
    向彰化縣政府函詢，經彰化縣政府以97年4月7日府建城字第
    0970069340號函覆說明：「依據都市計畫法台灣省施行細則
    第18條規定，乙種工業區建築物及土地之使用係採『負面列
    舉』，依第一項但書規定一般商業設施，不在此限，查又依
    同條第二項第四款、一般商業設施：第(一)目規定：『一般零
    售業、一般服務業及餐飲業：其使用土地總面積不得超過該
    工業區總面積百分之十。』，再依同條第三項規定『…第四
    款設施之申請，縣（市）政府於辦理審查時，得依據地方實
    際情況，對於各目之使用細目、使用面積、使用條件及有關
    管理維護事項做必要之規定，其使用土地總面積，並不得超
    過該工業區總面積百分之五十。』」，是依上開覆函可知，
    土地使用分區屬乙種工業區之土地，仍得為一般商業設施之
    使用，其中一般商業設施亦包含餐飲業無疑，是既可為餐飲
    業使用，即無被上訴人戊○○所辯系爭租賃土地無法作為開
    設餐廳使用之情事，是自無民法第246條第1項之適用。
  (5)更何況，被上訴人戊○○於承租系爭土地時係打算以興建廠
    房之方式申請使用執照，再變更為商業用途使用（詳後述）
    ，而就被上訴人戊○○於承租系爭土地後，委託黃啟明建築
    師規劃設計之建築圖面，於依該建築圖面興建廠房完工並取
    得廠房使用執照後，得否合法取得營業執照作為經營餐飲業
    之用，彰化縣政府前以97年5月22日府建管字第09701021 46
    函覆稱：「查都市計畫乙種工業區土地，依都市計畫法台灣
    省施行細則第18條及建築法相關規定興建廠房用途之建築物
    取得使用執照後，不得直接作為餐飲業使用，如擬作為餐飲
    業用途使用，應先依本府97年4月7日府建城字第0970069340
    號函程式辦理後，再依建築法規定辦理變更使用執照用途，
    始得營業使用。」，是依上開彰化縣政府函文內容可知，於
    系爭土地上興建廠房用途之建築物取得使用執照，雖不得直
    接作為餐飲業使用，但如依彰化縣政府97年4月7日府建城字
    第0970069340號函所示程式辦理，再依建築法規定辦理變更
    使用執照用途，即得作為餐飲業營業使用，由是可知，系爭
    租賃土地並非不得作為一般商業設施供經營餐廳使用，至為
    明確，是自無被上訴人戊○○所稱不能作為商業使用開設餐
    廳情形，是被上訴人戊○○主張系爭租賃契約依民法第246
    條第1項規定應屬無效云云，即非可採。
  (二)被上訴人戊○○於承租時，即打算先以興建廠房之方式取得
    使用執照後再變更為商業用途使用，是被上訴人戊○○現辯
    稱系爭土地無法達成其使用目的，故拒絕給付票款云云，顯
    非可採，詳述如下：
  1.系爭租賃土地之土地使用分區為何，乃公開之資訊，任何人
    皆可查悉，非上訴人所能隱瞞，是被上訴人戊○○主張上訴
    人隱瞞系爭租賃土地為乙種工業區之事實並將之出租與其使
    用云云，顯非可採。又被上訴人戊○○主張其承租系爭土地
    係因其希望能在該地經營營業樓地板面積超過三百平方公尺
    以上規模之餐廳云云，惟查，兩造租賃契約僅約定作為餐飲
    業使用，並無約定作為經營三百平方公尺以上規模之餐廳使
    用，是此部份乃被上訴人戊○○心中承租系爭土地之動機，
    並非上訴人所能知悉，更何況，倘被上訴人戊○○欲經營規
    模甚大之餐廳，豈有不載明於系爭契約之理？是被上訴人戊○○此部份主張應係臨訟編纂之詞，自不足採，茲先陳明。
  2.參諸被上訴人戊○○委託之建築師即黃啟明建築師於兩造間
    另案台灣高等法院台中分院97年度上易字第331號請求返還
    支票事件（該案業已確定）中證稱：「（法官問：當初訂約
    時承租人戊○○是否已經知道該土地是乙種工業區，可以經
    營餐飲業但用途不符？）…承租人（即戊○○）應該知道那
    是乙種工業區用地，承租人是要以廠房的方式去做餐廳…」
    等語，足證被上訴人戊○○對於系爭土地係屬乙種工業區用
    地，知之甚稔，是其自始即打算以興建廠房之方式取得使用
    執照，藉以申請水電，以供實際上餐廳之經營使用，而於系
    爭土地上興建廠房取得廠房使用執照並無不能之情事，且申
    請廠房使用執照亦不受「彰化縣都市計劃甲及乙種工業區申
    請設置公共服務設施與公用事業設施暨一般商業設施總量管
    制作業要點」之限制，是被上訴人戊○○辯稱系爭租賃契約
    有給付不能之情事云云，即不足採。
  3.被上訴人戊○○一再辯稱其並不知系爭租賃土地為乙種工業
    區 用地云云，惟被上訴人戊○○於96年8月1日與上訴人締
    約承租系爭土地後，委由黃啟明建築事務所建築師進行規劃
    設計、繪制建築圖說，而參諸被上訴人戊○○委託黃啟明建
    築師繪製之建築圖面，係以「廠房」之形式為規劃設計，並
    非以「餐廳」之形式為規劃設計，是倘如被上訴人戊○○所
    辯其對於系爭租賃土地係屬乙種工業區用地不知情，則衡諸
    常情，其應委託建築師直接以「餐廳」之方式為規劃，其何
    須多此一舉委託建築師以「廠房」方式為規劃設計申請使用
    執照再變更為餐廳使用？是足證被上訴人戊○○辯稱其不知
    情云云，顯與事實不符，是可知，被上訴人戊○○於承租時
    ，對於系爭租賃土地係屬乙種工業區，如直接以規劃經營餐
    廳之方式申請建物使用執照，將受「彰化縣都市計劃甲及乙
    種工業區申請設置公共服務設施與公用事業設施暨一般商業
    設施總量管制作業要點」之限制，而該作業要點於承租當時
    已暫停受理之事實，知之甚稔，是被上訴人戊○○乃打算先
    以興建廠房之方式取得廠房之使用執照後，再變更為餐飲使
    用（亦即被上訴人戊○○自始即打算以興建廠房之方式取得
    使用執照申請水電許可使用，再為餐廳之經營），至為明確
    ，而興建廠房並不受都市計畫法台灣省施行細則第18條第3
    項規定須經縣市政府審查核准後，始得建築之限制，亦不受
    「彰化縣都市計劃甲及乙種工業區申請設置公共服務設施與
    公用事業設施暨一般商業設施總量管制作業要點」之限制，
    是該作業要點暫停受理與否，即不影響被上訴人戊○○使用
    系爭土地興建廠房，且被上訴人戊○○於完成興建廠房及取
    得廠房使用執照完畢前，系爭土地尚無從申請變更作為一般
    商業用途使用，而申請時是否仍暫停受理亦尚屬未定，是自
    難逕以系爭土地現時暫停受理申請作為一般商業設施使用，
    即逕認有給付不能之情事存在。
  4.又被上訴人戊○○承租系爭土地，係規劃先以興建廠房之方
    式取得使用執照，再變更使用執照用途作為餐飲業使用，有
    如前述，是被上訴人戊○○承租系爭土地後，需進行之工作
    有：申請興建廠房建築執照，並興建完成廠房，取得
    廠房使用執照，再依前揭都市計畫法台灣省施行細則規定
    辦理變更使用，最後始有申請餐廳營業登記問題，然被上
    訴人戊○○於締約後，自始即未進行上述任何之工作，而於
    被上訴人戊○○完成前述－工作前，被上訴人戊○○尚
    無法申請變更為餐飲業使用，是被上訴人戊○○現即主張系
    爭土地有不能作為一般商業用途供餐飲業使用之情事發生，
    實屬無據，尤其本件係因地方議會審議而【暫停受理】申請
    ，其情形亦可能於被上訴人戊○○完成－步驟前即已除
    去，是被上訴人戊○○遽以現時暫停受理辦理申請／變更登
    記，即遽謂有自始客觀給付不能情形，主張原因關係抗辯云
    云，即不足採。
  5.被上訴人戊○○自66年12月起即擔任彰化縣議員，共計連任
    六屆議員，且現今亦擔任彰化縣議會機要秘書之要職，是被
    上訴人戊○○對關於乙種工業區申請作為一般商業使用之地
    方法規正於地方議會審議中，並自96年1月2日即暫停受理申
    請情形，實應知之甚稔，被上訴人戊○○抗辯其不知情云云
    ，亦顯與常情有違，自不足採。
  6.系爭租賃契約紛爭實係肇因於被上訴人戊○○與其合夥股東
    間因故不欲經營餐廳，是乃藉詞托故不願給付租金，此業經
    黃啟明建築師於兩造間另案台灣高等法院台中分院97年度上
    易字第331號請求返還支票案件證述：「（法官問：後來有
    無聲請建照下來？）要送件經工會審核下來，才可開始蓋，
    因送件審核要付錢，因錢沒有拿出來，所以沒有消息。」等
    語，足證被上訴人戊○○並未向相關單位送件申請建照，是
    本件紛爭實係被上訴人戊○○事後無欲經營餐廳之意，而非
    系爭土地無法經營餐飲業使用，是被上訴人戊○○主張系爭
    土地無法作為餐飲使用，實係被上訴人戊○○事後反悔不願
    承租卸責之詞，至為明確，是被上訴人戊○○既未支付費用
    與黃啟明建築師送件，且其自始即知悉系爭租賃土地屬乙種
    工業區，其後因已身之因素未送件審核，自有可歸責事由，
    此並經兩造間與本案紛爭事實相同之另案繫屬於台灣高等法
    院台中分院97年度上易字第 331號請求返還支票事件民事確
    定判決所肯認，是被上訴人戊○○拒絕給付票款，亦非適法
    有據。
  7.本件給付票款之系爭票據前經被上訴人戊○○提起返還支票
    訴訟，業經台灣高等法院台中分院97年度上易字第331號判
    決駁回被上訴人戊○○請求確定在案（原審案號：鈞院97年
    度訴字第 265號。被上訴人戊○○於該案中亦主張系爭票據
    原因關係及系爭租賃契約有自始客觀給付不能之情事應屬無
    效，並提出與本案相同之事證，而該案經台灣高等法院台中
    分院詳為審理後，認系爭租賃契約係有效存在於兩造之間，
    並無自始客觀不能或給付不能情事而判決被上訴人戊○○敗
    訴確定在案，是被上訴人戊○○仍執陳詞拒絕給付票款即無
    理由。
  (三)被上訴人戊○○是否取得經營餐廳之使用執照與系爭租賃契
    約是否有給付不能之情事，係屬二事，實不容混為一談，茲
    說明如下：
  1.被上訴人戊○○一再以系爭土地係屬乙種工業區用地，因彰
    化縣政府於96年1月2日暫停受理乙種工業區用地申請設置一
    般商業設施，致其無法取得餐廳使用執照為由，主張系爭租
    賃契約有自始客觀給付不能之情事，應屬無效云云。
  2.惟查，被上訴人戊○○於承租系爭土地時，即知悉系爭土地
    為乙種工業區用地，是其於承租系爭土地後，為避免以餐廳
    （一般商業設施）之方式提出申請將受「彰化縣都市計劃甲
    及乙種工業區申請設置公共服務設施與公用事業設施暨一般
    商業設施總量管制作業要點」暫停受理之限制，是乃委請黃
    啟明建築師先以規劃興建廠房之方式申請使用執照，此係因
    申請興建廠房並不受都市計畫法台灣省施行細則第18條第3
    項規定須經縣市政府審查核准後，始得建築之限制，亦不受
    「彰化縣都市計劃甲及乙種工業區申請設置公共服務設施與
    公用事業設施暨一般商業設施總量管制作業要點」之限制，
    是該作業要點暫停受理與否，即不影響被上訴人戊○○使用
    系爭土地興建建物，是被上訴人戊○○於取得廠房使用執照
    即可透過此一方式申請水電使用，進而實際作為餐廳使用，
    此由被上訴人戊○○委託之黃啟明建築師於另案台灣高等法
    院台中分院97年度上易字第331號請求返還支票案件證稱：
    「（法官問：當初訂約時承租人戊○○是否已經知道該土地
    是乙種工業區，可以經營餐飲業但用途不符？）…承租人（
    即戊○○）應該知道那是乙種工業區用地，承租人是要以廠
    房的方式去做餐廳…」等語，即明被上訴人戊○○對於系爭
    租賃土地屬於乙種工業區，知之甚稔，甚且，依黃啟明建築
    師上開證詞可知，被上訴人戊○○打算取得廠房使用執照後
    ，即作為經營餐廳使用，是被上訴人戊○○現以無法取得餐
    廳使用執照為由，否定契約之效力，自不足採。
  3.再查，被上訴人戊○○於承租系爭土地時，即有打算以廠房
    之方式作為餐廳使用，有如前述，而被上訴人戊○○以廠房
    之方式作為餐廳使用，縱不符合系爭租賃土地之合法使用用
    途，惟此乃被上訴人戊○○實際使用用途與申請使用用途不
    符應否受處罰之問題，與系爭租賃契約是否給付不能實屬二
    事，【舉例說明：】甲明知承租土地係屬農地，應作為農業
    用途使用，惟甲向土地所有權人乙表示欲承租土地興建廠房
    作為工廠使用，經乙同意而出租之（按：實務上常見承租人
    於承租農地後，以興建農舍之方式提出申請土地上建物使用
    執照，再於取得使用執照接水電後，實際從事工廠之使用）
    ，於此情形，甲於承租時既已知悉承租土地係屬農地應作農
    用，縱然甲於締約時向出租人表示承租土地欲作為不符原訂
    使用用途之工廠使用，乙並不因此而負有使甲取得工廠使用
    執照之義務，是乙依現況交付土地供甲使用即已盡其出租人
    之義務，縱然甲無法取得工廠使用執照，亦不生租賃契約給
    付不能之問題，至於甲違反使用用途而為使用，僅生是否處
    罰之問題，亦難執此而謂租賃契約有給付不能之情事。
  4.被上訴人戊○○於承租系爭土地時，即知悉系爭租賃土地係
    屬乙種工業區用地及乙種工業區用地申請作為一般商業設施
    使用暫停受理中，仍向上訴人承租系爭土地，是上訴人交付
    系爭土地予被上訴人戊○○即已盡給付義務，而無給付不能
    之情事，至於被上訴人戊○○是否能取得經營餐廳之使用執
    照，乃被上訴人戊○○應自行解決之問題，是被上訴人等執
    此主張系爭租賃契約有給付不能之情事，並拒絕給付票款，
    即不足採。
  (四)綜上所述，系爭租賃契約並無自始客觀給付不能或給付不能
    之情事，是被上訴人等援引票據法第13條主張原因關係抗辯
    拒絕給付票款，即屬無據。
二、被上訴人之答辯除與原判決所載相同者玆予引用外，並於本
    院補充陳述：
  (一)按「票據債務人不得以自己與發票人或執票人之前手間所存
    抗辯之前手間所存抗辯之事由，對抗執票人。但執票人取得
    票據出於惡意者，不在此限」票據法第13條定有明文。次按
    最高法院92年台上字第2444號判決要旨：「惟按票據法第13
    條規定，票據債務人只不得以自己與發票人或執票人之前手
    間所存抗辯事由對抗執票人，若以其自己與執票人間所存抗
    辯之事由資為抗辯，則非法所不許。」。末按最高法院92年
    度台簡上字29號判決要旨：「票據乃文義證券及無因證券，
    故票據上之權利義務依票上所載文義定之，與其基礎之原因
    係各自獨立。票據上權利之行使，不以其原因關係存在為前
    提，從而執票人行使票據上權利時，就其基礎之原因係確係
    有存在，並不負舉證責任。反之，若票據債務人以自己與執
    票人間所存抗辯之事由，對抗執票人，依票據法第13條規定
    意旨觀之，固非法所不許，惟應由票據債務人就該抗辯事由
    負舉證責任。」。
  (二)96年8月1日被上訴人戊○○與上訴人丙○○以及訴外人黃旭
    瑞簽定「不動產租賃契約書」（下稱系爭租約），約定被上
    訴人戊○○為經營餐飲業，自96年8月1日起至103年7月31日
    止，承租上訴人所有之系爭土地。
  (三)系爭租約第 3條規定：「甲方（即上訴人丙○○與訴外人黃
    旭瑞）願意自本契約生效日算起90天期間內之租金免除。租
    金按年計算，乙方（即被上訴人戊○○）應於每年8月1日以
    前簽發票期各為該年8月1日、11月1日、次年2月1日、次年5
    月1日，票面金額按各該年度全年租金4分之1填寫，且須經
    丙方背書之支票四紙交付予甲方收受。各年度之租金按下列
    金額計付之：第1年民國96年11月1日-97年7月31日：1,090,
    900元。」是以，被上訴人戊○○為給付第1年租金1,090,90
    0元，故交付受款人空白，發票人均為被上訴人丁○○、背
    書人均為被上訴人戊○○、發票日各為96年11月1日、97年2
    月1日、97年5月1日，支票號碼各為CA0000000、CA0000000
    、CA0000000，票面金額各為363,600、363,600、363,700元
    之支票三紙予上訴人丙○○，以清償、支付第1年租金。
  (四)平均地權條例第3條第1項第 4款規定：「工業用地指依法核
    定之工業區土地及政府核准工業或工廠使用之土地。」，而
    系爭土地係「工業用地」。惟系爭租約簽定時，被上訴人戊○○業早向上訴人丙○○表明承租系爭土地之目的是為了用
    來開設餐廳，經營餐飲業，俟上訴人丙○○與訴外人黃旭瑞
    瞭解後，兩造方同意將租賃之目的明定於系爭租約第 1條規
    定內。是以，由於經營餐廳其土地之使用分區必須是「商業
    區」，方可在該土地上開設餐廳經營餐飲業，然而系爭土地
    之土地使用分區卻為「乙種工業區」，原則上僅能作為工業
    或工廠使用，無法供被上訴人戊○○作為合法經營餐廳之用
    。
  (五)系爭土地雖依都市計畫法臺灣省施行細則第18條規定得申請
    核准設置一般商業設施，惟按都市計畫法臺灣省施行細則第
    18條第3項規定應經縣 (市)政府審查核准後，始得建築，且
    依照彰化縣政府早期擬定之「彰化縣都市計畫甲及乙種工業
    區申請設置公共服務設施與公用事業設施暨一般商業設施總
    量管制作業要點」，並不符核准設置之條件，亦即系爭土地
    無法申請、取得設置一般商業設施之核准：
  1.按平均地權條例第 3條第1項第4款規定：「工業用地指依法
    核定之工業區土地及政府核准工業或工廠使用之土地。」又
    按都市計畫法臺灣省施行細則第18條第3項規定：「前項第1
    款至第4款之設施，應經縣 (市)政府審查核准後，始得建築
    ；增建及變更使用時，亦同。第3款及第4款設施之申請，縣
    (市)政府於辦理審查時，得依據地方實際情況，對於各目之
    使用細目、使用面積、使用條件及有關管理維護事項作必要
    之規定，其使用土地總面積，並不得超過該工業區總面積百
    分之五十。」
  2.次按「彰化縣都市計畫甲及乙種工業區申請設置公共服務設
    施與公用事業設施暨一般商業設施總量管制作業要點」第 7
    條規定：「各類申請案件應符合之使用項目類別名稱、使用
    面積、使用條件，管理維護事項及建築物使用用途及其他限
    制規定，如附件三，附表所稱不另規定者仍應依各目的事業
    主管機關有關規定辦理。但供一般商業設施項目之使用，其
    使用條件及有關管理維護事項部分，並應依附件四規定辦理
    。」作業要點第 7條所稱附件三，即彰化縣都市計畫甲、乙
    種工業區土地設置一般商業設施申請案件核准條件表規定：
    「餐飲業之使用條件：限於使用建築物之第1、2、頂層及地
    下一層。營業樓地板面積未達三百平方公尺者，設置地點應
    鄰接寬度八公尺以上之道路。營業樓地板面積超過三百平方
    公尺以上者，設置地點應鄰接寬度十五公尺以上之道路。」
    「餐飲業之建築物用途：營業樓地板面積未達三百平方公尺
    者，其建築物使用用途為 G-3(店舖)。營業樓地板面積超過
    三百平方公尺以上者，其建築物使用用途為B-3(飲食、餐廳
     )」。
  3.末按地方制度法第25條規定：「直轄市、縣 (市)、鄉 (鎮
    、市)得就其自治事項或依法律及上級法規之授權，制定自
    治法規。自治法規經地方立法機關通過，並由各該行政機關
    公布者，稱自治條例；自治法規由地方行政機關訂定，並發
    布或下達者，稱自治規則。」另參南投縣法規標準自治條例
    第 4條規定：「本府得就本縣自治事項或依法律及中央法規
    之授權，制定自治條例訂定自治規則。本府為辦理上級機關
    委辦事項，得依法定職權或基於法律、中央法規之授權，訂
    定委辦規則。」同條例第 5條規定：「縣自治條例為經南投
    縣議會 (以下簡稱縣議會)通過，並由本府公布之縣法規。
    縣自治條例應冠以本縣之名稱。」
  4.經查，彰化縣政府業依內政部95年3月22日台內中營字第095
    0800816 號函示研訂自治條例草案，尚待提請本縣議會審議
    。詳言之，彰化縣政府目前並未依地方制度法之規定，就彰
    化縣法規之制 (訂)定、施行、適用、修正、廢止及管理，
    制定自治條例。換言之，彰化縣政府早期原依都市計畫法臺
    灣省施行細則第18條第3項、第19條第2項之規定所訂定之「
    彰化縣都市計畫甲及乙種工業區申請設置公共服務設施與公
    用事業設施暨一般商業設施總量管制作業要點」，因不符地
    方制度法規定所要求之地方立法程序，故彰化縣政府於96年
    1 月2日即暫停上開作業要點之適用，另待彰化縣政府制定
    之自治條例，經彰化縣議會決議通過後，方得依彰化縣自治
    條例所定之地方立法程序，就乙種工業區設置一般商業設施
    之使用條件等，研定相關縣自治法規。
  5.次查，彰化縣政府97年 7月17日府建管字第0970146711號函
    ，其說明詳載：「二、本縣都市計畫乙種工業區土地作一般
    商業設施使用自治條例，…尚待提請本縣議會審議後，始得
    依法公告實施。」「三、(一)…目前本府無准許都市計畫乙
    種工業區作餐館業使用之依據。(二)目前本府暫緩本縣都市
    計畫乙種工業區土地作一般商業設施使用 (含餐館業) 案件
    之受理。」簡言之，目前就乙種工業區設置一般商業設施等
    事項，彰化縣並無任何縣自治法規可供遵循。是以，彰化縣
    境內所屬乙種工業區之土地，目前無法申請、設置一般商業
    設施。
  6.系爭土地所鄰接之豐國路並非屬寬度十五公尺以上之道路，
    縱依早期彰化縣政府所擬定之「彰化縣都市計畫甲及乙種工
    業區申請設置公共服務設施與公用事業設施暨一般商業設施
    總量管制作業要點」第 7條之規定，亦不符合餐飲業之使用
    條件。是以，依上述作業要點規定，系爭土地根本未能合法
    興建營業樓地板面積超過三百平方公尺之餐廳，經營餐飲業
    。
  7.綜上所述，系爭土地雖依都市計畫法臺灣省施行細則第18條
    規定得申請核准設置一般商業設施，惟按都市計畫法臺灣省
    施行細則第18條第3項規定應經縣 (市)政府審查核准後，始
    得建築，且依照彰化縣政府早期擬定之「彰化縣都市計畫甲
    及乙種工業區申請設置公共服務設施與公用事業設施暨一般
    商業設施總量管制作業要點」，並不符核准設置之條件，亦
    即系爭土地無法申請、取得設置一般商業設施之核准。是以
    ，系爭租約於96年8月1日簽定迄今為止，因彰化縣政府早於
    96年1月2日即暫停受理核准乙種工業區設置一般商業設施之
    申請，故系爭土地目前根本無法申請、取得設置一般商業設
    施之核准，是原告顯無法交付合於興建餐廳、經營餐業之土
    地，遑論進一步供被告獲得使用乙種工業區之核准，取得建
    造、使用、營業等執照後，而為租賃物之使用。
  (六)按以不能之給付為契約標的者，其契約為無效。出租人應以
    合於所約定使用、收益之租賃物，交付承租人，並應於租賃
    關係存續中保持其合於約定使用、收益之狀態，民法第 246
    條第1項前段以及同法第423條定有明文。查上訴人丙○○與
    訴外人黃旭瑞所欲出租予被上訴人戊○○之系爭土地，其土
    地使用分區為「乙種工業區」，無法取得乙種工業區使用之
    核准，根本不能合法作為商業使用，開設餐廳，顯不符系爭
    租賃契約第 1條約定之經營餐飲業目的，實屬以不能之給付
    為系爭租約之標的。是系爭租約依民法第246條第1項前段規
    定，應屬無效。故上訴人丙○○即執票人所持系爭支票，因
    其基礎之原因關係自始無效，被上訴人戊○○、丁○○自無
    依票據關係給付票款之義務。
  (七)被上訴人戊○○因系爭租約係屬無效，因而曾分別於96年11
    月23日、97年2月13日以員林中正路郵局第658、99號存證信
    函，請求上訴人丙○○與訴外人黃旭瑞返還所受領之系爭三
    紙支票。詎料，其等仍拒不返還，上訴人戊○○即提起請求
    返還支票之民事訴訟，經鈞院97年度訴字第 265號判決，認
    系爭租約於契約成立時即已存在法律上限制，致使系爭土地
    無法符合租賃之目的，實屬自始客觀給付不能而無效。
  (八)此外，雖臺灣高等院法臺中分院97年度上易字第 331號判決
    認為：「彰化縣政府為辦理乙種工業區設置一般商業設施之
    審查，頒訂總量管制作業要點，固經彰化縣政府公告自96年
    1月2日起暫停受理，惟此行政規則僅係暫時停止受理申請，
    並非限制系爭土地不得作為一般商業設施 (餐飲業) 使用，
    是參諸前揭最高法院判決意旨，自難認系爭契約為無效…。
    」云云。惟查，彰化縣政府早期依據都市計畫法臺灣省施行
    細則第18條第3項與第19條第2項之規定訂定之「彰化縣都市
    計畫甲及乙種工業區申請設置公共服務設施與公用事業設施
    暨一般商業設施總量管制作業要點」，因不符地方制度法規
    定之地方立法程序，故彰化縣政於96年1月2日即暫停上開作
    業要點之適用，另待彰化縣政府制定之自治條例，經彰化縣
    議會決議通過後，方得依彰化縣自治條例所定之地方立法程
    序，就乙種工業區設置一般商業設施之使用條件等，研定相
    關縣自治法規。簡言之，雖總量管制作業要點經彰化縣政府
    公告「暫停受理」，然而該總量管制作業要點實因有違地方
    制度法規定，無法再為適用。是以，該總量管制作業要點雖
    名為「暫停受理」，實際上與被廢止無異。
  (九)綜上所述，上訴人所有系爭土地之土地使用分區因屬乙種工
    業區，無法供上訴人戊○○合法經營餐飲業，開設餐廳，故
    系爭租約顯因自始客觀不能而無效。是以，原判決並無任何
    違誤，上訴人上訴實無理由。
三、原審對於上訴人之請求，判決上訴人全部敗訴，上訴人聲明
    不服，提起上訴，其上訴聲明求為：(1)原判決廢棄。(2)被上
    訴人應連帶給付上訴人 363,700元及自97年5月8日起至清償
    日止按年息百分之六計算之利息。(3)第一、二審訴訟費用由
    被上訴人等連帶負擔。被上訴人則聲明：(1)上訴駁回。(2)訴
    訟費用由上訴人負擔。
四、兩造不爭執事項：
  (一)被上訴人戊○○與上訴人及訴外人黃旭瑞於96年8月1日簽訂
   「不動產租賃契約書」（下稱系爭租賃契約書）。
  (二)系爭租賃標的物四筆土地（即彰化市○○○段62、62之1、6
    2之3、62之4地號土地）之都市計畫土地使用分區，均屬乙
    種工業區。
  (三)系爭支票即被上訴人丁○○所簽發，被上訴人戊○○背書，
    付款人為鹿港信用合作社頂番分社，發票日為97年5月1日，
    面額36萬3700元之支票，係被上訴人戊○○為依系爭租賃契
    約第3條約定給付第1年租金，而交付上訴人。
  (四)系爭支票經上訴人於97年5月8日提示遭退票，迄今未獲付款
    。
  (五)發票人即被上訴人丁○○與執票人即上訴人丙○○間非直接
    前後手關係。
五、兩造爭執之事項：
  (一)被上訴人戊○○訂約時是否知悉系爭土地屬乙種工業區用地
    ，如經營餐廳應經彰化縣政府審核變更取得許可？
  (二)系爭土地是否有不符合系爭契約給付本旨之情形，致系爭契
    約自始客觀給付不能而無效？
  (三)被上訴人等得否執系爭租賃契約有自始客觀給付不能之情事
    ，依票據法第13條原因關係為抗辯而拒絕給付上訴人系爭票
    款？
六、本院之判斷：
  (一)按所謂既判力不僅關於其言詞辯論終結前所提出之攻擊防禦
    方法有之，即其當時得提出而未提出之攻擊防禦方法亦有之
    。當事人於前案訴訟，既受敗訴判決且告確定，則其就本案
    ，雖所持理由與前案容有不同，然此項理由，乃於前案得提
    出而未提出者，即仍應受前案既判力之拘束，不容更為起訴
    爭執（最高法院51年台上字第 665號判例意旨參照）。再訴
    訟標的之法律關係，於確定之終局判決中經裁判者，當事人
    之一造以該確定判決之結果為基礎，於新訴訟用作攻擊防禦
    方法時，他造應受其既判力之拘束，不得以該確定判決言詞
    辯論終結前，所提出或得提出而未提出之其他攻擊防禦方法
    為與該確定判決意旨相反之主張，此就民事訴訟法第 399條
    第 1項規定之趣旨觀之甚明（最高法院42年台上字第1306號
    判例意旨參照）。又確定判決之理由雖無既判力，惟法院於
    判決理由中，就訴訟標的以外當事人主張之重要爭點，本於
    當事人辯論之結果，已為判斷時，其對此重要爭點所為之判
    斷，除有顯然違背法令之情形，或當事人已提出新訴訟資料
    ，足以推翻原判斷之情形外，應解為在同一當事人間就該重
    要爭點所提起之訴訟，法院及當事人就該已經法院判斷之重
    要爭點法律關係，皆不得任作相反之判斷或主張，始符訴訟
    程序上之誠信原則（最高法院93年度台上字第129號判決意
    旨參照）。
  (二)本件被上訴人戊○○前曾向本院對上訴人及訴外人黃旭瑞提
    起請求返還系爭支票及上開發票日各為96年11月1日、97年2
    月1日，支票號碼各為CA0000000、CA0000000，票面金額各
    為363,600元、363,600元等三紙支票之訴訟，經本院於97年
    8月13日以97年度訴字第265號民事判決被上訴人戊○○全部
    勝訴，命上訴人應將該三紙支票返還被上訴人戊○○，嗣經
    上訴人提起上訴，終經臺灣高等院法臺中分院於98年4月22
    日以97年度上易字第331號民事判決廢棄原判決，駁回被上
    訴人戊○○在第一審之訴確定，此為兩造所不爭執，復經本
    院調取該事件卷宗查核無訛。經查：被上訴人戊○○於該返
    還支票事件係訴請返還系爭支票，核與本件上訴人訴請給付
    系爭支票票款之訴訟標的不同，固非屬同一事件，但二訴均
    以「(1)被上訴人訂約時是否知悉系爭土地屬乙種工業區用地
    ，如經營餐廳應經彰化縣政府審核變更取得許可？(2)系爭土
    地是否有不符合系爭契約給付本旨之情形，致系爭契約自始
    客觀給付不能而無效？」為為重要爭點，且被上訴人戊○○
    於本件訴訟所抗辯之事實皆存在於前案訴訟言詞辯論終結前
    ，則關於「系爭租賃契約是否自始客觀給付不能而無效」之
    重要爭點，既經兩造於前訴極盡攻擊防禦之能事，於前訴判
    決確定後，雙方當事人自應受該確定判決之拘束，不容於後
    訴再以前訴已提出或得提出而未提出之攻擊防禦方法復為爭
    執。
  (三)上開97年度上易字第331號民事確定判決既已認定：『 (1)彰
    化縣政府為辦理乙種工業區設置一般商業設施之審查，所頒
    訂之總量管制作業要點，固經彰化縣政府公告自96年1月2日
    起「暫停受理」，惟此行政規則僅係暫時停止受理申請，並
    非限制系爭土地不得作為一般商業設施（餐飲業）使用，是
    參諸最高法院87年度台上字第 281號判決意旨，自難認系爭
    契約為無效，至於前開總量管制作業要點迄今尚未經彰化縣
    議會審議通過公布施行，即非改成現行審查彰化縣都市計劃
    甲及乙種工業區申請設置公共服務設施與公用事業設施暨一
    般商業設施總用事業設施暨一般商業設施總量管制之「自治
    條例」，自非法律或命令之變更，而有給付不能情事。(2)上
    訴人依現況交付系爭土地供被上訴人戊○○使用即已盡其出
    租人之義務，亦不生租賃契約給付不能之問題，至於承租人
    違反用途而為使用，僅生是否受行政處罰之問題，亦難執此
    而謂租賃契約有給付不能之情事。被上訴人戊○○於承租系
    爭土地時，即知悉系爭土地係屬乙種工業區用地，而審查乙
    種工業用地申請作為一般商業設施使用之總量管制作業要點
    暫停受理中，仍向上訴人承租系爭土地，是上訴人交付予被
    上訴人戊○○即已盡給付義務，而無給付不能之情事，被上
    訴人戊○○未送件審核，既有可歸責於己之事由，自亦不能
    依民法第266條第2項規定請求返還系爭支票』，關於該等事
    由之判斷，兩造於後訴均應受拘束，不得再為與該確定判決
    意旨相反之主張。是被上訴人等所為「上訴人所有系爭土地
    之土地使用分區因屬乙種工業區，無法供上訴人戊○○合法
    經營餐飲業，開設餐廳，故系爭租約顯因自始客觀不能而無
    效」之前揭辯詞，均不足採，系爭租賃契約非因給付不能而
    無效，則被上訴人戊○○解除或終止系爭租賃契約為不合法
    ，其仍負有給付租金即系爭支票票款之義務，被上訴人戊○○以系爭租賃契約無效之事由對抗上訴人而拒絕履行給付系
    爭支票票款，難認有理由。
  (四)按票據債務人固得以自己與執票人間之事由對抗執票人，但
    以執票人前手與執票人間之事由，對抗執票人，則為票據法
    所不許（最高法院76年度台上字第2556號民事判決參照）。
    本件上訴人請求被上訴人丁○○給付票款，係以其經由被上
    訴人戊○○背書而受讓系爭支票，持以對發票人即被上訴人
    丁○○行使票據上之權利，揆諸上開最高法院判決意旨，被
    上訴人丁○○自不得以執票人前手即被上訴人戊○○與執票
    人即上訴人間所存抗辯之事由對抗執票人即上訴人，是被上
    訴人丁○○以被上訴人戊○○上開抗辯事由拒絕給付票款，
    自屬無理由。
  (五)按在票據上簽名者，依票上所載文義負責；發票人應照支票
    文義擔保支票之支付；執票人向支票債務人行使追索權時，
    得請求自為付款提示日起之利息，如無約定利率者，依年利
    6釐計算，票據法第5條第1項、第126條、第 133條分別定有
    明文。本件被上訴人等以系爭租賃契約無效之事由對抗上訴
    人而拒絕履行給付租金即系爭支票票款，均為無理由，已論
    述如上，而上訴人執有被上訴人丁○○簽發、被上訴人戊○○背書之系爭支票，屆期提示既不獲兌現，從而，上訴人依
    上開規定，訴請被上訴人等連帶給付票款 363,700元，及自
    提示日97年5月8日起至清償日止，按週年利率6%計算之利息
    ，為有理由，應予准許。原審判決未審酌於此，而判決上訴
    人敗訴，自有未洽。上訴意旨指摘原判決不當，求予廢棄改
    判，為有理由，自應由本院予以廢棄改判如主文所示。
七、兩造其餘攻擊防禦方法及舉證，經審酌後核與本判決結果不
    生影響，爰不予一一論述，附此敘明。
八、據上論結，本件上訴為有理由，依民事訴訟法第436之1第3
    項、第450條、第85條第2項、第87條，判決如主文。
中    華    民    國    98    年    9     月    16    日
                  民事第二庭審判長法  官  邱月嬌
                                  法  官  洪榮謙
                                  法  官  林秉暉
以上正本係照原本作成。
本件不得上訴。
中    華    民    國    98    年    9     月    17    日
                                  書記官  呂雅惠


司法院資訊處製作；財團法人民間司法改革基金會備份。
